臺灣板橋地方法院民事判決　　　　　　　95年度訴字第1871號
原　　　告　乙○○
訴訟代理人　周仕傑律師
被　　　告　床的世界企業有限公司
法定代理人　甲○○
訴訟代理人　賴玉梅律師
　　　　　　周福珊律師
　　　　　　王嘉斌律師
被　　　告　詹劍龍即谷都小吃店
訴訟代理人　粘舜權律師
　　　　　　吳茂榕律師
上列當事人間請求返還租賃物等事件，本院於民國96年6 月14日
言詞辯論終結，判決如下：
    主  文
原告之訴及假執行之聲請駁回。
訴訟費用由原告負擔。
    事實及理由
一、原告主張：(1)被告床的世界企業有限公司（下稱床的世界公
    司）前於民國95年4 月28日向原告承租台北縣土城市○○路
    ○ 段38號房屋，租賃期間為95年5 月1 日至100 年4 月30日
    ，雙方並於契約第2 條約定：「使用目的：以經營床組、傢
    俱及相關用品之展示販售為主，如因營業之需，將部分標的
    物轉租、轉借予他人使用，須以書面通知甲方」、第9 條：
    「終止條款：有下列情事之一者，甲方得終止本契約，乙方
    應於指定期限內將本租賃標的物遷空返還交還甲方，並不得
    要求任何賠償或補貼費用：1.乙方、乙方之次承租人或乙方
    同意使用標的物之第三人違反本租賃契約之規定」，然查被
    告床的世界公司於95年5 月23日以傳真通知原告表示將所承
    租之系爭建物約700 坪部分轉租給另一被告詹劍龍即谷都小
    吃店。為此原告前委請代理人以95年6 月2 日95函律字第01
    9 號函表示不同意被告床的世界公司將系爭房屋部分轉租給
    詹劍龍即谷都小吃店經營餐廳，被告亦委請賴玉梅律師以95
    年6 月14日95和信律字第95061401號函表示已將前述建物約
    700 坪轉租予古都餐廳，古都餐廳並已進行裝潢，顯見被告
    床的世界公司已違反雙方間租賃契約之約定，故原告依據租
    賃契約第6 條與第9 條之規定委託代理人正式以95年6 月21
    日95年函律字第021 號函表示終止雙方間租賃契約，被告並
    於95年6 月22日收受該函。(2)按雙方間租賃契約第2 條約定
    使用目的，限於經營床組、傢俱及相關用品之展示販售，並
    未同意被告得開設餐廳，被告縱然轉租予第3 人使用，亦需
    係基於其營業所需，且使用之目的不得有違前述之約定，被
    告卻將系爭建物轉租給詹劍龍經營餐廳，顯已違反雙方間之
    約定，原告已依雙方約定終止租賃契約，該終止之意思表示
    並於95年6 月22日送達被告，租賃關係顯已不存在。而系爭
    建物目前為被告床的世界公司與詹劍龍所占有，原告謹依據
    租賃契約第9 條、民法第455 、767 條之規定請求被告床的
    世界公司與詹劍龍應將系爭建物返還原告。(3)被告自95年6
    月22日起係屬無權占用原告所有系爭建物與土地，其顯係無
    法律上之原因而享有利益，依據民法第179 條之規定，自應
    賠償原告相當於租金之損害，本件原告與被告約定之租金數
    額為自95年5 月起至98年4 月止每月租金為新台幣（下同）
    90萬元，98年5 月起每月租金92萬7,000 元，則被告既享有
    該租金之利益，即應賠償原告，故原告謹請求命被告等自95
    年6 月22日起至98年4 月30日按月給付原告90萬元，自98年
    5 月1 日起至返還房屋之日止按月給付原告92萬7,000 元。
    (4)另依據雙方租賃契約第8 條第2 項約定：「乙方於終止租
    約或租約期滿而不交還標的物，自終止租約或租約期滿翌日
    起，乙方按每月支付租金壹倍計算違約金」，故被告除應給
    付原告相當於租金之不當得利外，並應依約給付違約金。是
    原告亦請求被告床的世界公司自95年6 月23日起至98年4 月
    30日按月給付原告新台幣90萬元，自98年5 月1 日起至返還
    房屋之日止按月給付原告92萬7,000 元等情。並聲明：(1)被
    告等應將台北縣土城市○○路○ 段38號房屋騰空交還原告；
    (2)被告等應自95年6 月22日起至98年4 月30日按月給付原告
    90萬元，自98年5 月1 日起至返還房屋之日止按月給付原告
    92萬7,000 元；(3)被告床的世界公司應自95年6 月23日起至
    98年4 月30日按月給付原告90萬元，自98年5 月1 日起至返
    還房屋之日止按月給付原告92萬7,000 元；(4)第1 、2 項部
    分願供擔保，請准宣告假執行。
二、被告床的世界公司則以：(1)按民法第443 條第1 項但書規定
    ：「．．．但租賃物為房屋者，除有反對之約定外，承租人
    得將一部份轉租於他人」，且本契約第2 條規定：「．．．
    如因營業之需，將部分標的物轉租、轉借與他人使用，需以
    書面通知甲方」，故雙方於簽訂本契約時，明文約定被告得
    將租賃物轉租他人，然僅需以書面通知原告，並未約定需得
    到原告之同意。查被告床的世界公司於出租系爭建物約700
    坪於古都餐廳（即被告詹劍龍即谷都小吃店）時，已以傳真
    通知原告，此為原告所不爭執，故被告自已履行轉租前書面
    通知原告之義務，原告亦已得知，而此轉租之行為無須得到
    原告之同意，故被告自無原告所稱違反本契約第9 條第1 款
    「違反本租賃契約之規定」，原告以被告轉租他人而終止本
    租賃契約，顯有違契約之規定，其之終止租約並不合法。(2)
    原告認系爭建物限於使用於床組、家具及相關用品之展示販
    售，不得轉租作為餐廳云云，惟查：按本契約第2 條約定
    被告得轉租者，僅需因「營業之需」，被告即得轉租，並不
    限於轉租之目的為「經營床組、傢俱及相關用品之展示販售
    」，若為原告如此解釋者，則被告床的世界公司自己已是經
    營床組、傢俱之展示與販售，豈有再將系爭建物轉租予同行
    ，而與自己競爭之理？該條轉租之約定即形同虛設，故原告
    如此解釋本契約第2 條，顯有錯誤。查雙方於簽訂本契約
    前，原告曾交付「土城大安段土地租賃意願書」予被告簽署
    ，其中第3 條即明白約定：「承租用途：床具展售、其餘異
    業聯盟，另租他業」、第11條規定：「特別說明：承租本標
    的物將以床組、傢俱為主要經營項目，另將結合他種服務業
    進駐，共同經營。另業進駐，如有違約或招租不足情形，概
    由本公司承擔。．．．」乙節，被告床的世界公司並於同日
    交付50萬元之支票以為承租之意願，並經原告收執，則雙方
    對於被告承租後會將建物轉租於他種服務業均知之甚詳，原
    告不僅收執此支票，甚且於簽訂本租賃契約時並未對意願書
    之內容為反對，況該意願書係原告交予被告簽署，其上之內
    容全係由原告單方面所擬妥，被告僅於第14條加註內容，從
    而原告簽訂本契約時自已同意被告將系爭建物轉租於他種行
    業，豈有事後再行爭執之理？(3)再查，系爭建物前於出租時
    ，不僅只有被告床的世界公司欲承租，尚有如經營貨運業（
    新竹貨運、宅即便）、車業（車力屋）、餐廳等多家廠商欲
    承租，被告床的世界公司原所欲承租之租金為56萬元，後因
    多家廠商競租，原告告以有一家餐廳願以每月90萬元承租，
    被告方將願承租之租金由每月56萬元調高為90萬元，故系爭
    建物出租時並不僅限於使用於床組、家具及相關用品之展示
    販售為目的，只要何廠商出價高者，原告即與其簽訂租賃契
    約等語；被告詹劍龍即谷都小吃店則以：(1)被告床的世界公
    司法定代理人甲○○告知其與原告間之租約係可以轉租，故
    被告詹劍龍即谷都小吃店遂向被告床的世界公司承租位於台
    北縣土城市○○路○段38號部份房地，面積約700 坪，作為
    經營餐廳之用，被告床的世界公司亦依其與原告租約之約定
    ，以書面通知原告系爭房地轉租之事實，應認被告床的世界
    公司與被告間之轉租係為合法，被告占有使用系爭房地，即
    非無合法之權源。(2)原告復請求被告詹劍龍即谷都小吃店與
    被告床的世界公司應自95年5 月起至98年4 月30日止，按月
    給付90萬元，自98年5 月1 日起至返還房屋之日止按月給付
    伊92萬7,000 元，相當於租金之損害，乃係援引民法第179
    條之規定，但被告占有使用系爭房地係基於合法轉租之占有
    連鎖關係，並非無權占有，故原告依不當得利法則請求被告
    應賠償其損害係無理由，況原告並未就其損害詳為舉證以實
    其說，空泛以其與被告床的世界公司所約定之租金額，即謂
    受有相當於租金之損害，難謂已善盡舉證之責。(3)退步言之
    ，被告床的世界公司迄今仍依租賃契約繳交租金予原告，原
    告就此部分之請求，係無理由，應予駁回等語，資為抗辯。
    並均聲明：(1)原告之訴及假執行之聲請均駁回；(2)如受不利
    判決，願供擔保免為假執行。
三、原告主張被告床的世界公司於95年4 月28日向原告承租台北
    縣土城市○○路○ 段38號房屋，租賃期間為95年5 月1 日至
    100 年4 月30日，租金數額為自95年5 月起至98年4 月止每
    月租金90萬元，自98年5 月起每月租金92萬7,000 元，雙方
    並於契約第2 條約定：「使用目的：以經營床組、傢俱及相
    關用品之展示販售為主，如因營業之需，將部分標的物轉租
    、轉借予他人使用，須以書面通知甲方」，因被告床的世界
    公司於95年5 月23日以傳真通知原告將所承租之系爭建物約
    700 坪部分轉租給被告詹劍龍即谷都小吃店，原告即以95年
    6 月2 日95函律字第019 號函表示不同意，嗣並以95年6 月
    21日95年函律字第021 號函終止雙方間租賃契約之事實，業
    據原告提出公證書、租賃契約、被告床的世界傳真及律師函
    等件為證，且為被告所不爭執，自堪信為真實。
四、本件應審究之爭點厥為被告床的世界公司將所承租系爭建物
    約700 坪部分轉租予被告詹劍龍即谷都小吃店，是否違反原
    告與被告床的世界公司間之租賃契約？經查：
  (1)系爭租賃契約第2 條約定：「使用目的：以經營床組、傢俱
    及相關用品之展示販售為主，如因營業之需，將部分標的物
    轉租、轉借與他人使用，需以書面通知甲方」等語，有租賃
    契約書在卷可稽，依上開約定之文義，被告床的世界承租系
    爭建物之使用目的係以經營床組、傢俱及相關用品之展示販
    售為主，故系爭建物除主要用於經營床組、傢俱及相關用品
    之展示販售外，並非不得於其他事業經營使用為輔，且被告
    床的世界公司如因營業之需，將部分標的物轉租、轉借與他
    人使用，祇需以書面通知原告即可，本不需經原告之同意，
    而被告床的世界公司將所承租系爭建物約700 坪部分轉租予
    被告詹劍龍即谷都小吃店，既可增加公司營運現金收入，復
    可藉以吸引人潮前來，以擴大公司客源，自屬因營業之需，
    將部分標的物轉租予他人使用之情形，顯與前述約定相符，
    殊無何違約情事之可言。
  (2)原告固認為系爭建物限於使用於床組、家具及相關用品之展
    示販售，不得轉租作為餐廳云云。惟查系爭租賃契約第2 條
    約定被告僅需因「營業之需」即得轉租，本不限於轉租之目
    的為「經營床組、傢俱及相關用品之展示販售」，且被告床
    的世界公司自己本為經營床組、傢俱之展示與販售，豈有再
    將系爭建物轉租予同行，而與自己競爭之理？否則該轉租之
    約定即形同虛設，故原告上述主張應無可取。況被告床的世
    界公司抗辯本件雙方於簽訂契約前，原告曾交付「土城大安
    段土地租賃意願書」予被告床的世界公司簽署，其中第3 條
    即明白約定：「承租用途：床具展售、其餘異業聯盟，另租
    他業」、第11條規定：「特別說明：承租本標的物將以床組
    、傢俱為主要經營項目，另將結合他種服務業進駐，共同經
    營。另業進駐，如有違約或招租不足情形，概由本公司承擔
    。．．．」等節，復為原告所不爭執，可見原告於簽訂系爭
    租賃契約書時應已同意被告床的世界將系爭建物轉租於他種
    行業，自不得於事後再行爭執。
  (3)綜上所述，被告床的世界公司將所承租系爭建物約700 坪部
    分轉租予被告詹劍龍即谷都小吃店，並未違反原告與被告床
    的世界公司間之租賃契約，故原告主張終止租賃契約，即難
    謂為合法。
五、從而，原告依據租賃契約、無權占有及不當得利等法律關係
    ，請求：(1)被告應將台北縣土城市○○路○ 段38號房屋騰空
    交還原告；(2)被告應自95年6 月22日起至98年4 月30日按月
    給付原告90萬元，自98年5 月1 日起至返還房屋之日止按月
    給付原告92萬7,000 元；(3)被告床的世界公司應自95年6 月
    23日起至98年4 月30日按月給付原告90萬元，自98年5 月1
    日起至返還房屋之日止按月給付原告92萬7,000 元；為無理
    由，應予駁回。又原告之訴既經駁回，其假執行之聲請即失
    依附，應併駁回之。
六、本件事證已臻明確，兩造其餘攻擊防禦方法及未經援用之證
    據，經審酌後，核與判決結果不生影響，爰不一一論述。
七、訴訟費用負擔之依據：民事訴訟法第78條。
中　　華　　民　　國　　96　　年　　6 　　月　　28　　日
                  民事第二庭    法　官  連士綱
以上正本係照原本作成
如對本判決上訴，須於判決送達後20日內向本院提出上訴狀
中　　華　　民　　國　　96　　年　　7 　　月　　4 　　日
                    　　　　　　書記官　李宏明
